---
title: "avaliacao-herbicidas"
output: github_document
date: "2025-09-10"
---

# Avaliação de potenciais herbicidas

## Introdução

*Problema:* três potenciais bioherbicidas ("A", "B" e "C") foram
testados em um bioensaio *in vitro* quanto ao potencial de inibir o
crescimento de uma planta-alvo, em diferentes dosagens.

*Objetivos:* 1) Avaliar qual bioherbicida ("A", "B" ou "C") é mais
promissor para ser lançado no mercado com alternativa ao controle de
pragas. 2) Descrever o mecanismo de ação de cada herbicida sobre a
planta-alvo.

## Carregando os dados

```{r}
dados<-read.csv2("C:/R/Portfolio/produtos.csv")

str(dados)
```

```{r}
head(dados)
```

O DataFrame está organizado em duas variáveis explicativas.

-   *produto*: três categorias (A, B, C)
-   *dose*: dose de cada produto em ppm (partes por milhão). Foram
    testadas as seguintes doses: 125, 250, 500, 1000 e 2000 ppm. O
    controle negativo está representado por "0 ppm".

As seguintes colunas são variáveis resposta, que representam diferentes
medidas da planta-alvo ao final do bioensaio:

-   *Comp_raiz*: comprimento da raiz principal

-   *N_raizes_lat*: número de raízes laterais que emergem a partir da
    raiz principal

-   *Comp_caule*: comprimento do caule, desde o coleto até o ápice
    caulinar

-   *Area_foliar*: área total da folha (usando como referência o
    primeiro par de folhas verdadeiras, descartando folhas
    cotiledonares)

-   *PSII*: eficiência quântica efetiva do fotossistema II. Essa medida
    indica a capacidade fotossintética das folhas da planta-alvo.

## Análise exploratória dos dados

### Média e desvio padrão

```{r echo=TRUE, message=FALSE, warning=FALSE}
#Pacotes necessários
library(tidyverse)
library(ggpubr)
library(moments)
library(ggpmisc)
library(rstatix)
```

Abaixo segue tabela com os dados de média ± desvio padrão para cada
atributo medido, para as plantas-alvo tratadas com os três produtos, nas
diferentes doses.

```{r}
Resumo<-dados %>%
  group_by(produto,dose) %>%
  summarise(across(everything(), ~ paste(round(mean(.),2),"±",round(sd(.),2)),
                   .names="{.col}"))
Resumo
```

### Avaliando a distribuição dos dados

Antes de realizarmos análises comparativas entre os tratamentos, é
preciso avaliar a normalidade dos dados, por meio do teste de
Shapiro-Wilk, bem como os dados estão distribuídos visualmente, por meio
de histogramas.

```{r include=FALSE}
Shapiro<-dados %>%
  group_by(produto,dose) %>%
  summarise(across(everything(),~ shapiro.test(.)$p.value, 
                   .names="{.col}_Shap"))
Distrib<-dados %>%
  group_by(produto,dose) %>%
  summarise(across(everything(),list(media=mean,DP=sd,SK=skewness,KT=kurtosis)))
Shapiro
```

```{r fig.height=6, fig.width=6}
ggplot(data=dados, fill=dose)+
  geom_histogram(aes(x=Comp_raiz))+
  facet_grid(dose~produto)+
  geom_vline(data=Distrib, aes(xintercept=Comp_raiz_media),lty=2)+
  geom_text(data=Distrib, aes(label=paste("Média=",round(Comp_raiz_media,2),"±",round(Comp_raiz_DP),2),x=0,y=9), 
            size=2,hjust=0)+
  geom_text(data=Distrib, aes(label=paste("Curtose=",round(Comp_raiz_KT,3)),x=0,y=8), 
            size=2,hjust=0)+
  geom_text(data=Distrib, aes(label=paste("Skewness=",round(Comp_raiz_SK,3)),x=0,y=7), 
            size=2,hjust=0)+
  geom_text(data=Shapiro, aes(label=paste("Shapiro-Wilk (p = 0.05) =",round(Comp_raiz_Shap,3)),x=0,y=6), 
            size=2,hjust=0)+
  labs(x="Comprimento da raiz (cm)",y="Frequência")+
  theme_bw()
```

```{r fig.height=6, fig.width=6}
ggplot(data=dados, fill=dose)+
  geom_histogram(aes(x=N_raizes_lat))+
  facet_grid(dose~produto)+  
  geom_vline(data=Distrib, aes(xintercept=N_raizes_lat_media),lty=2)+
  geom_text(data=Distrib, aes(label=paste("Média=",round(N_raizes_lat_media,2),"±",round(N_raizes_lat_DP),2),x=0,y=9), 
            size=2,hjust=0)+
  geom_text(data=Distrib, aes(label=paste("Curtose=",round(N_raizes_lat_KT,3)),x=0,y=8), 
            size=2,hjust=0)+
  geom_text(data=Distrib, aes(label=paste("Skewness=",round(N_raizes_lat_SK,3)),x=0,y=7), 
            size=2,hjust=0)+
  geom_text(data=Shapiro, aes(label=paste("Shapiro-Wilk (p = 0.05) =",round(N_raizes_lat_Shap,3)),x=0,y=6), 
            size=2,hjust=0)+
  labs(x="Número de raízes laterais",y="Frequência")+
  theme_bw()
```

```{r fig.height=6, fig.width=6}
ggplot(data=dados, fill=dose)+
  geom_histogram(aes(x=Comp_caule))+
  facet_grid(dose~produto)+
  geom_vline(data=Distrib, aes(xintercept=Comp_caule_media),lty=2)+
  geom_text(data=Distrib, aes(label=paste("Média=",round(Comp_caule_media,2),"±",round(Comp_caule_DP),2),x=0,y=9), 
            size=2,hjust=0)+
  geom_text(data=Distrib, aes(label=paste("Curtose=",round(Comp_caule_KT,3)),x=0,y=8), 
            size=2,hjust=0)+
  geom_text(data=Distrib, aes(label=paste("Skewness=",round(Comp_caule_SK,3)),x=0,y=7), 
            size=2,hjust=0)+
  geom_text(data=Shapiro, aes(label=paste("Shapiro-Wilk (p = 0.05) =",round(Comp_caule_Shap,3)),x=0,y=6), 
            size=2,hjust=0)+
  labs(x="Comprimento do caule (cm)",y="Frequência")+
  theme_bw()
```

```{r fig.height=6, fig.width=6}
ggplot(data=dados, fill=dose)+
  geom_histogram(aes(x=Area_foliar))+
  geom_vline(data=Distrib, aes(xintercept=Area_foliar_media),lty=2)+
  geom_text(data=Distrib, aes(label=paste("Média=",round(Area_foliar_media,2),"±",round(Area_foliar_DP),2),x=0,y=9), 
            size=2,hjust=0)+
  geom_text(data=Distrib, aes(label=paste("Curtose=",round(Area_foliar_KT,3)),x=0,y=8), 
            size=2,hjust=0)+
  geom_text(data=Distrib, aes(label=paste("Skewness=",round(Area_foliar_SK,3)),x=0,y=7), 
            size=2,hjust=0)+
  geom_text(data=Shapiro, aes(label=paste("Shapiro-Wilk (p = 0.05) =",round(Area_foliar_Shap,3)),x=0,y=6), 
            size=2,hjust=0)+
  facet_grid(dose~produto)+
  labs(x=expression("Área Foliar"~(mm^2)),y="Frequência")+
  theme_bw()
```

```{r fig.height=6, fig.width=6}
ggplot(data=dados, fill=dose)+
  geom_histogram(aes(x=PSII))+
  geom_vline(data=Distrib, aes(xintercept=PSII_media),lty=2)+
  geom_text(data=Distrib, aes(label=paste("Média=",round(PSII_media,2),"±",round(PSII_DP),2),x=0,y=25), 
            size=2,hjust=0)+
  geom_text(data=Distrib, aes(label=paste("Curtose=",round(PSII_KT,3)),x=0,y=20), 
            size=2,hjust=0)+
  geom_text(data=Distrib, aes(label=paste("Skewness=",round(PSII_SK,3)),x=0,y=15), 
            size=2,hjust=0)+
  geom_text(data=Shapiro, aes(label=paste("Shapiro-Wilk (p = 0.05) =",round(PSII_Shap,3)),x=0,y=10), 
            size=2,hjust=0)+
  facet_grid(dose~produto)+
  labs(x="PSII",y="Frequência")+
  theme_bw()
```

Os testes de Shapiro-Wilk indicam que a maioria das amostras
apresentaram distribuição normal, sem muitos dados discrepantes,
possibilitando análises paramétricas dos dados.

## Comparação dos resultados

Considerando que os fatores analisados são produtos (3) e doses (0, 125,
250, 500, 1000 e 2000 ppm), um simples teste de hipóteses pode mascarar
os diferentes padrões de resultados, enquanto testes como ANOVA fatorial
podem ser mais complicados de serem lidos. E como a dose do produto pode
ser entendida como uma variável contínua, e não discreta, uma análise de
regressão parece mais adequada, e é o que será utilizada.

Abaixo testou-se regressão linear. Os produtos e doses foram comparados
simultaneamente por meio de análise de covariância (ANCOVA).

```{r}
modelo<-anova_test(Comp_raiz~dose+as.factor(produto),data=dados)

ggplot(Distrib, aes(x=Distrib$dose, y=Distrib$Comp_raiz_media))+
  geom_point(size=2,aes(shape=Distrib$produto))+
  aes(color=Distrib$produto)+
  geom_errorbar(aes(ymin=Distrib$Comp_raiz_media-Distrib$Comp_raiz_DP , 
                    ymax=Distrib$Comp_raiz_media+Distrib$Comp_raiz_DP ), width=50) +
  geom_smooth(data=Distrib,se=F,method="lm",aes(col=Distrib$produto),lwd=0.5,lty=2)+
  theme_bw(base_size = 12)+
  theme(legend.position = "none")+
  scale_color_manual(values=c("#006400", "red", "blue"))+
  scale_x_continuous(name = "Dose (ppm)",
                     limits=c(0,2100), breaks=c(0,125,250,500,1000,2000))+
  scale_y_continuous(name = "Comprimento da raiz (cm)")+
  stat_poly_eq(formula = y~x, 
               aes(label = paste("italic(\"",c("A","B","C")[after_stat(group)],":  \")*",
                                                "~~~",stat(rr.label),"~~~",stat(p.value.label), sep = "")), 
               parse = TRUE,label.x='left', label.y=c(0.2,0.15,0.1),cex=3)+
  annotate(geom="table",x=1000,y=12.5,label=list(modelo[,c(1,4,5,6)]))

```

```{r}
modelo<-anova_test(N_raizes_lat~dose+as.factor(produto),data=dados)

ggplot(Distrib, aes(x=Distrib$dose, y=Distrib$N_raizes_lat_media))+
  geom_point(size=2,aes(shape=Distrib$produto))+
  aes(color=Distrib$produto)+
  geom_errorbar(aes(ymin=Distrib$N_raizes_lat_media-Distrib$N_raizes_lat_DP , 
                    ymax=Distrib$N_raizes_lat_media+Distrib$N_raizes_lat_DP ), width=50) +
  geom_smooth(data=Distrib,se=F,method="lm",aes(col=Distrib$produto),lwd=0.5,lty=2)+
  theme_bw(base_size = 12)+
  theme(legend.position = "none")+
  scale_color_manual(values=c("#006400", "red", "blue"))+
  scale_x_continuous(name = "Dose (ppm)",
                     limits=c(0,2100), breaks=c(0,125,250,500,1000,2000))+
  scale_y_continuous(name = "Numero de raízes laterais")+
  stat_poly_eq(formula = y~x, 
               aes(label = paste("italic(\"",c("A","B","C")[after_stat(group)],":  \")*",
                                                "~~~",stat(rr.label),"~~~",stat(p.value.label), sep = "")), 
               parse = TRUE,label.x='left', label.y=c(1,0.95,0.9),cex=3)+
  annotate(geom="table",x=1000,y=22,label=list(modelo[,c(1,4,5,6)]))

```

```{r}
modelo<-anova_test(Comp_caule~dose+as.factor(produto),data=dados)

ggplot(Distrib, aes(x=Distrib$dose, y=Distrib$Comp_caule_media))+
  geom_point(size=2,aes(shape=Distrib$produto))+
  aes(color=Distrib$produto)+
  geom_errorbar(aes(ymin=Distrib$Comp_caule_media-Distrib$Comp_caule_DP , 
                    ymax=Distrib$Comp_caule_media+Distrib$Comp_caule_DP ), width=50) +
  geom_smooth(data=Distrib,se=F,method="lm",aes(col=Distrib$produto),lwd=0.5,lty=2)+
  theme_bw(base_size = 12)+
  theme(legend.position = "none")+
  scale_color_manual(values=c("#006400", "red", "blue"))+
  scale_x_continuous(name = "Dose (ppm)",
                     limits=c(0,2100), breaks=c(0,125,250,500,1000,2000))+
  scale_y_continuous(name = "Comprimento do caule (cm)")+
  stat_poly_eq(formula = y~x, 
               aes(label = paste("italic(\"",c("A","B","C")[after_stat(group)],":  \")*",
                                                "~~~",stat(rr.label),"~~~",stat(p.value.label), sep = "")), 
               parse = TRUE,label.x='left', label.y=c(0.2,0.15,0.1),cex=3)+
  annotate(geom="table",x=1000,y=8,label=list(modelo[,c(1,4,5,6)]))
```

```{r}
modelo<-anova_test(Area_foliar~dose+as.factor(produto),data=dados)

ggplot(Distrib, aes(x=Distrib$dose, y=Distrib$Area_foliar_media))+
  geom_point(size=2,aes(shape=Distrib$produto))+
  aes(color=Distrib$produto)+
  geom_errorbar(aes(ymin=Distrib$Area_foliar_media-Distrib$Area_foliar_DP , 
                    ymax=Distrib$Area_foliar_media+Distrib$Area_foliar_DP ), width=50) +
  geom_smooth(data=Distrib,se=F,method="lm",aes(col=Distrib$produto),lwd=0.5,lty=2)+
  theme_bw(base_size = 12)+
  theme(legend.position = "none")+
  scale_color_manual(values=c("#006400", "red", "blue"))+
  scale_x_continuous(name = "Dose (ppm)",
                     limits=c(0,2100), breaks=c(0,125,250,500,1000,2000))+
  scale_y_continuous(name = expression(paste("Área Foliar (",mm^2,")")))+
  stat_poly_eq(formula = y~x, 
               aes(label = paste("italic(\"",c("A","B","C")[after_stat(group)],":  \")*",
                                                "~~~",stat(rr.label),"~~~",stat(p.value.label), sep = "")), 
               parse = TRUE,label.x='left', label.y=c(1,0.95,0.9),cex=3)+
  annotate(geom="table",x=1000,y=40,label=list(modelo[,c(1,4,5,6)]))

```

```{r}
modelo<-anova_test(PSII~dose+as.factor(produto),data=dados)

ggplot(Distrib, aes(x=Distrib$dose, y=Distrib$PSII_media))+
  geom_point(size=2,aes(shape=Distrib$produto))+
  aes(color=Distrib$produto)+
  geom_errorbar(aes(ymin=Distrib$PSII_media-Distrib$PSII_DP , 
                    ymax=Distrib$PSII_media+Distrib$PSII_DP ), width=50) +
  geom_smooth(data=Distrib,se=F,method="lm",aes(col=Distrib$produto),lwd=0.5,lty=2)+
  theme_bw(base_size = 12)+
  theme(legend.position = "none")+
  scale_color_manual(values=c("#006400", "red", "blue"))+
  scale_x_continuous(name = "Dose (ppm)",
                     limits=c(0,2100), breaks=c(0,125,250,500,1000,2000))+
  scale_y_continuous(name = "PSII")+
  stat_poly_eq(formula = y~x, 
               aes(label = paste("italic(\"",c("A","B","C")[after_stat(group)],":  \")*",
                                                "~~~",stat(rr.label),"~~~",stat(p.value.label), sep = "")), 
               parse = TRUE,label.x='left', label.y=c(0.2,0.15,0.1),cex=3)+
  annotate(geom="table",x=1000,y=0.8,label=list(modelo[,c(1,4,5,6)]))

```

Os resultados acima indicaram que:

-   Os produtos A, B e C reduziram o comprimento da raiz e do caule de
    forma dose-dependente. Ou seja, *quanto maior a dose, menos as
    plantas cresceram*. Não houve diferença entre os produtos nesses
    casos.

-   Os produtos *não afetaram* a produção de raízes laterais.

-   As principais diferenças entre os produtos foram visíveis na *área
    foliar* e na *eficiência fotossintética (PSII*). Nos dois, o produto
    C exibiu menores valores que B, enquanto A apresentou maiores
    valores (portanto, menos inibição). Quanto à área foliar, a mesma
    não foi significativamente alterada com a dose dos produtos. Ao
    contrário do PSII, onde houve redução da capacidade fotossintética
    conforme se aumentou a dosagem dos produtos.

## PCA - análise de componentes principais

Para melhor compreender como os produtos e as dosagens podem interferir
nos diferentes parâmetros de forma conjunta, análises multivariadas
podem ser úteis. Dessa forma, procedeu-se com a seguinte *análise de
componentes principais (PCA)*.

```{r}
library(vegan)
library(ggfortify)
library(ggrepel)
library(ggbiplot)
library(factoextra)

dados_ordenados<-dados%>%arrange(.,
                                factor(produto,levels=c("A","B","C")),
                                dose)
#Rodando a PCA propriamente dita
pca<-prcomp(dados_ordenados[,-c(1,2)], scale.=T)
res.km <- kmeans(scale(dados_ordenados[,-c(1,2)]), 2, nstart = 25)
res.km$cluster
autoplot(pca, data=dados_ordenados, col="produto",label=F, 
         loadings=T, loadings.color="purple",loadings.label = TRUE, loadings.label.color="purple",
         loadings.label.size = 3, loadings.label.repel=T, loadings.label.hjust=1,
         add.ellipse=T, alpha=.3)+
  geom_point(aes(size=dose,col=produto),alpha=.3)+
  stat_ellipse(aes(group=factor(res.km$cluster)),level = 0.95, col="black",alpha=.5)+
  scale_shape_discrete(guide = guide_legend(label.theme=element_text(face="italic")))+
  scale_color_manual(values=c("#006400", "red", "blue"))+
  geom_hline(yintercept=0)+ geom_vline(xintercept=0)+
  theme_bw()
```

O que a PCA nos indica:

-   Os dois componentes PC1 e PC2 explicam aproximadamente 67% da
    variação dos dados, sendo satisfatório para nosso modelo.

-   Foi possível observar um claro gradiente de distribuição dos
    indivíduos no eixo do PC1, da esquerda para a direita, da menor
    concentração (0 ppm) para a maior concentração dos produtos (2000
    ppm). Isso determinado pelos comprimentos da raiz e do caule, e pelo
    PSII.

-   A área foliar foi o principal determinante na separação entre os
    produtos A, B e C.

## Conclusões

-   Os produtos A, B e C podem ser herbicidas viáveis no controle de
    pragas ao inibir o crescimento de plantas-alvo.

-   Dentre esses produtos, o produto C é o mais promissor, ao afetar de
    forma mais significativa a capacidade fotossintética, limitando
    ainda mais o estabelecimento de plantas daninhas.
